高雄高等行政法院簡易判決　　　　　　　　　　　　　九十一年度簡字第三五七號
　　原　　　告　甲○○
　　被　　　告　財政部台灣省南區國稅局
　　代　表　人　乙○○ 局長
　　訴訟代理人　丙○○
右當事人間因綜合所得稅事件，原告不服財政部中華民國九十一年六月二十八日台財
訴字第０九一０００二七二一號訴願決定，提起行政訴訟。本院判決如左：
　　主  文
原告之訴駁回。
訴訟費用由原告負擔。
    事實及理由
一、緣原告民國（下同）八十八年度綜合所得稅結算申報，列報免稅額新臺幣（下同
    ）三六０、０００元，被告以其中陳鴻時、陳惠君等二人未符合民法第一千一百
    十四條第四款及第一千一百二十三條第三項之規定，乃否准認列免稅額一四四、
    ０００元，另否准認列災害損失扣除額一四二、０００元，原告不服，申經復查
    未獲變更，提起訴願，亦遭決定駁回，遂提起本件行政訴訟。
二、原告主張略謂：（一）免稅額部分：依財政部六十六年七月七日台財稅字第三四
    三八八號及六十七年五月十九日台財稅字第三三二七八號函釋意旨，原告之戶籍
    與系爭扶養親屬陳鴻時、陳惠君等二人相同，雖不同戶口，但事實上係使用同一
    客廳、同一房間、同一出入口、故應屬一同生活於一家，又上開函釋亦准許在不
    重複申報扶養之情況下，叔伯得列報扶養其侄子、女，且被告援引最高法院二十
    年度上字第二九九號判例與現今社會型態不合，原告既依規定取得村長證明，足
    證其與系爭扶養親屬係以永久共同生活為目的之一家人，依稅法規定應予認列免
    稅額。（二）災害損失扣除額部分：八十八年度實際災害損失二八四、０００元
    （即臺北縣中和市○○路四十八號五樓災害損失一四二、０００元及臺北縣五股
    鄉○○路○段五七七巷九十七號災害損失一四二、０００元），並分別經被告所
    屬嘉義縣分局及財政部臺灣省北區國稅局中和稽徵所核備在案，是被告僅認列災
    害損失一四二、０００元，實有不合，為此聲明求為判決訴願決定及原處分均撤
    銷云云。被告答辯則為：（一）免稅額部分：查列報為扶養親屬之情形，如係屬
    所得稅法第十七條第一項第一款第一目至第三目者，僅需有受納稅義務人扶養之
    事實，即得列報；若屬所得稅法第十七條第一項第一款第四目之其他親屬或家屬
    ，則需先符合首揭民法法條之規定，即應有家長與家屬關係，且以永久共同生活
    為目的而同居一家者，始可檢具相關之證明文件以供佐證；經查系爭受扶養親屬
    陳鴻時等二人，八十八年度設籍於渠等父親陳重鏞戶內，與原告同址而不同戶，
    參諸首揭法條及判例規定，渠等既已分家，雖同門居住，亦不得謂之一家，次查
    原告八十八年度所得資料，其工作地點係臺北縣，核難認定原告與渠等系爭扶養
    親屬有以永久共同生活為目的而同居一家之家長家屬關係，更難謂符合首揭法條
    規定之扶養要件；又所得稅法有關個人綜合所得稅「免稅額」之規定，其目的在
    以稅捐之優惠使納稅義務人對特定親屬或家屬盡其法定扶養義務，業經司法院釋
    字第四一五號解釋闡明在案，是法定扶養義務之具備，為享受租稅減免之前提要
    件，而所謂「法定扶養義務」，依首揭民法規定，其負扶養義務之人有數人時，
    其履行義務之人有其先後順序，由後順序者履行扶養義務時，應有正當理由及先
    順序者無法履行扶養義務之合理說明，本件原告欲主張申報系爭扶養親屬免稅額
    時，應先證明其與系爭扶養親屬具家長家屬關係及系爭扶養者父母有因負擔扶養
    義務而不能維持自己生活之事實存在，惟原告並未提示扶養事實及渠等父母何以
    未履行扶養義務致需原告扶養之相關證明文件，且渠等父母八十八年度有執行業
    務、薪資及利息等所得，難謂無扶養能力，從而被告否准認列系爭免稅額，並無
    不合；至原告稱已檢具村長證明，因與要證事實不符，縱令符合形式要件，亦不
    得採據，併予陳明。（二）災害損失扣除額部分：查財政部八十八年十月一日台
    財稅字第八八一九四八０三六號函附稽徵機關辦理九二一集集大地震災害損失之
    會勘及認定作業要點所規定，納稅義務人申報損失金額在一五０、０００元以下
    者，由稽徵機關予以書面審核，免予實地查勘，申報損失總金額超過一五０、０
    ００元者，應檢具相關證明文件報請稽徵機關核實認定，本件原告雖已分別向稅
    捐稽徵機關核備災害損失，惟其八十八年度綜合所得稅申報「九二一震災損失」
    總金額已超過一五０、０００元，依首揭規定其應檢具相關修理費之證明文件報
    請稽徵機關核實認定，而原告未依規定提示修繕費用報請稅捐稽徵機關核實認定
    ，依規定被告理應不准予認列災害損失扣除額，惟依行政救濟不能更不利申請人
    之法理，被告按原核定金額認列之災害損失扣除額，並無不合，故被告據以處分
    ，並無違誤，而聲明求為判決駁回原告之訴等語。
三、按「免稅額：納稅義務人按規定減除其本人、配偶及合於左列規定扶養親屬之免
    稅額。‧‧‧（四）納稅義務人其他親屬或家屬，合於民法第一千一百十四條第
    四款及第一千一百二十三條第三項之規定，未滿二十歲或滿六十歲以上無謀生能
    力，確係受納稅義務人扶養者。但受扶養者之父或母如屬第四條第一款及第二款
    之免稅所得者，不得列報減除。」為所得稅法第十七條第一項第一款第四目所明
    定。次按「左列親屬互負扶養之義務：‧‧‧四、家長家屬相互間。」、「負扶
    養義務者有數人時，應依左列順序定其履行義務之人：一、直系血親卑親屬。二
    、直系血親尊親屬。三、家長。四、兄弟姐妹。五、家屬。六、子婦、女婿。七
    、夫妻之父母。」及「家置家長。同家之人，除家長外，均為家屬。雖非親屬而
    以永久共同生活為目的同居一家者，視為家屬。」分別為民法第一千一百十四條
    第四款、第一千一百十五條第一項及第一千一百二十三條所明定。又「所得稅法
    有關個人綜合所得稅『免稅額』之規定，其目的在以稅捐之優惠使納稅義務人對
    特定親屬或家屬盡其法定扶養義務。同法第十七條第一項第一款第四目規定：『
    納稅義務人其他親屬或家屬，合於民法第一千一百十四條第四款及第一千一百二
    十三條第三項之規定，未滿二十歲或滿六十歲以上無謀生能力，確係受納稅義務
    人扶養者』，得於申報所得稅時按受扶養之人數減除免稅額，固須以納稅義務人
    與受扶養人同居一家為要件，惟家者，以永久共同生活之目的而同居為要件，納
    稅義務人與受扶養人是否為家長家屬，應取決於其有無共同生活之客觀事實‧‧
    ‧。」亦據司法院釋字第四一五號解釋在案。是所謂家屬，固非必以登記同一戶
    籍者為限，然必須以共同生活為目的而與家長同居一家為要件。從而納稅義務人
    與受扶養人是否具備家長家屬之關係，除主觀上彼此具有永久共同生活為目的之
    主觀意思外，尚須取決於有無共同生活之客觀事實，合先敘明。又「納稅義務人
    申報扶養符合所得稅法第十七條第一項第一款第四目規定之其他親屬或家屬，應
    提出左列有關之證明文件，據以減除免稅額：（一）家長家屬關係且確受扶養之
    證明文件：１、納稅義務人與其他親屬或家屬有家長家屬關係而同居一戶者：如
    戶口名簿影本或身分證影本或其他適當證明文件。２、非同戶籍惟同居一家且確
    受扶養者：如村里長證明、受扶養者（或其監護人）註明確受納稅義務人扶養之
    切結書或其他適當證明文件。（二）無謀生能力或受扶養者之父母非屬所得稅法
    第四條第一、二款之免稅所得者之證明文件：１、年滿六十歲沒有謀生能力者：
    如醫師證明或其他適當證明文件。２、未滿二十歲，且父或母非屬現役軍人或托
    兒所、幼稚園、公私立國民中小學的教職員者：如受扶養父母親之身分證正反面
    影本。」為財政部八十六年二月二十日台財稅字第八六一八八五一一九號函釋在
    案。另按「納稅義務人及其配偶與扶養親屬遭受不可抗力之災害損失。但受有保
    險賠償或救濟金部分，不得扣除。」為所得稅法第十七條第一項第二款第二目第
    四小目所明定。又「稽徵機關辦理九二一集集大地震災害損失之會勘及認定作業
    要點：‧‧‧七、綜合所得稅災害損失金額之認定，其申報損失總金額在十五萬
    元以下者，得憑村（里）長或村（里）幹事簽章證明之損失清單，由稽徵機關予
    以書面審核，免再派員實地勘查。‧‧‧其申報損失總金額超過十五萬元者，依
    左列規定辦理：‧‧‧（三）房屋僅屋瓦、門窗、地板、裝潢等受損或圍牆、籬
    笆倒塌者，稽徵機關應輔導納稅義務人於上開規定期間內申報，稽徵機關應於會
    勘時拍照存證，並得以納稅義務人修理恢復原狀（指結構、質料與原物同級而言
    ，其不同級者，應估價核定）之修理費用核實認定損失。」為財政部八十八年十
    月一日台財稅字第八八一九四八０三六號函附稽徵機關辦理九二一集集大地震災
    害損失之會勘及認定作業要點所規定。
四、經查，原告八十八年度綜合所得稅結算申報，列報免稅額三六０、０００元，被
    告初查以其中陳鴻時、陳惠君等二人未符合民法第一千一百十四條第四款及第一
    千一百二十三條第三項之規定，乃否准認列免稅額一四四、０００元，另否准認
    列災害損失扣除額一四二、０００元之事實，為兩造所不爭執，復有被告綜合所
    得稅核定通知書、被告嘉義分局九十年三月二十一日南區國稅嘉縣審字第０００
    ０五七二四號函、原告個人災害損失申請書附於原處分卷可憑，洵堪認定。
五、原告就免稅額部分雖執前詞以為爭執，惟按所得稅法第十七條第一項第一款免稅
    額之列報，係以該款所列舉四目之親屬為範圍，本件原告所列報扶養之親屬陳鴻
    時、陳惠君等二人為原告姪子、女，並非所得稅法第十七條第一項第一款第一目
    至第三目所規範之親屬範圍，故本件首需審酌者乃原告所列報扶養之上述親屬三
    人是否屬所得稅法第十七條第一項第一款第四目所規範得列報為扶養親屬之範圍
    。次按得依所得稅法第十七條第一項第一款第四目規定為扶養親屬免稅額之列報
    ，除該親屬確係受納稅義務人扶養外，尚須符合民法第一千一百十四條第四款及
    第一千一百二十三條第三項之規定，即以具備家長家屬關係為要件，始可檢具財
    政部八十六年二月二十日台財稅字第八六一八八五一一九號函釋所規定之證明文
    件以供佐證。而所謂家，民法上係採實質要件主義，以永久共同生活為目的而同
    居一家為其認定標準。經查，本件系爭受扶養親屬陳鴻時等二人八十八年度設籍
    於渠等父親陳重鏞戶內，與原告同址而不同戶，渠等既已分家，雖同門居住，亦
    難認與原告有以共同生活為目的而同居一家之家長家屬關係。次查，依原告八十
    八年度之綜合所得稅核定資料清單，原告之工作地點、薪資所得及利息所得，均
    來自台北縣，原告僅係戶籍設於嘉義縣，核難認定原告與系爭扶養親屬有以永久
    共同生活為目的而同居一家之家長家屬關係，更難謂符合首揭法條規定之扶養要
    件。另查所得稅法有關個人綜合所得稅「免稅額」之規定，其目的在以稅捐之優
    惠使納稅義務人對特定親屬或家屬盡其法定扶養義務，業經首揭司法院釋字第四
    一五號解釋闡明在案，而所謂「法定扶養義務」，依首揭民法規定，其負扶養義
    務之人有數人時，其履行義務之人有其先後順序，由後順序者履行扶養義務時，
    應有正當理由及先順序者無法履行扶養義務之合理說明，本件原告欲主張申報系
    爭受扶養親屬免稅額時，應先證明其與系爭扶養親屬具家長家屬關係及系爭受扶
    養者父母有因負擔扶養義務而不能維持自己生活之事實存在，惟原告並未提示扶
    養事實及渠等父母何以未履行扶養義務致需原告扶養之相關證明文件，且渠等父
    母八十八年度所得總額分別為四一二、一四二元及一四八、四０五元，難謂無扶
    養能力，從而被告否准認列系爭免稅額，並無不合；至原告雖檢具村長證明及系
    爭扶養親屬之父陳重鏞出具之切結書證明同居及受扶養之事實，惟如前述，本件
    系爭受扶養親屬陳鴻時等二人認與原告並無以共同生活為目的而同居一家之家長
    家屬關係，該等證明書及切結書之內容顯與本院上述調查結果不符，且未就系爭
    受扶養者其父母有因負擔扶養義務而不能維持自己生活之事實有所證明，自難採
    為有利於原告之認定，原告就此部分所為主張，均不足採。故原告自不能將陳鴻
    時、陳惠君等二人列報為綜合所得稅免稅額之扶養親屬範圍。依前開所述，原告
    與陳鴻時、陳惠君等二人無家長家屬關係存在，堪予認定；則原告申報八十八年
    度綜合所得稅列報陳鴻時、陳惠君等二人之扶養親屬免稅額，即與所得稅法第十
    七條第一項第一款第四目規定之要件不符，被告否准認列該等免稅額，尚無不合
    。
六、次查，災害損失扣除額之部分，原告固主張其八十八年度實際災害損失為二八四
    、０００元（即臺北縣中和市○○路四十八號五樓災害損失一四二、０００元及
    臺北縣五股鄉○○路○段五七七巷九十七號災害損失一四二、０００元），並分
    別經被告所屬嘉義縣分局及財政部臺灣省北區國稅局中和稽徵所核備在案，而被
    告僅認列災害損失一四二、０００元，於法未合云云。然查，揆諸首揭財政部八
    十八年十月一日台財稅字第八八一九四八０三六號函附稽徵機關辦理九二一集集
    大地震災害損失之會勘及認定作業要點之規定，納稅義務人申報損失金額在一五
    ０、０００元以下者，由稽徵機關予以書面審核，免予實地查勘，申報損失總金
    額超過一五０、０００元者，應檢具相關證明文件報請稽徵機關核實認定，本件
    原告雖已分別向稅捐稽徵機關核備災害損失，惟其八十八年度綜合所得稅申報「
    九二一震災損失」總金額已超過一五０、０００元，依首揭規定其應檢具相關修
    理費之證明文件報請稽徵機關核實認定，而原告未依規定提示修繕費用報請稅捐
    稽徵機關核實認定，依規定被告理應不准予認列災害損失扣除額，惟依行政救濟
    不能更不利申請人之法理，被告仍按原核定金額認列其災害損失扣除額一四二、
    ０００元，於法並無不合。原告前述之主張，亦屬無據。
七、綜上所述，原告與其所列報扶養之親屬陳鴻時、陳惠君等二人既無家長家屬關係
    存在，則原告於其八十八年度綜合所得稅申報將之列報為扶養親屬，即與所得稅
    法第十七條第一項第一款第四目規定不合；故被告就原告八十八年度綜合所得稅
    申報，否准原告所列報扶養之陳鴻時、陳惠君等二人之扶養親屬免稅額，尚無違
    誤，又災害損失部分，原告未檢具相關修理費之證明文件報請稽徵機關核實認定
    ，基於行政救濟不能更不利申請人之法理，被告按原核定金額認列之災害損失扣
    除額一四二、０００元，於法亦無不合。訴願決定予以維持，亦無違誤。原告起
    訴請求撤銷原處分及訴願決定，並無理由，應予駁回。又因本件屬簡易訴訟事件
    ，爰不經言詞辯論逕以判決駁回之。
據上論結，本件原告之訴為無理由，依行政訴訟法第二百三十三條第一項、第二百三
十六條、第一百九十五條第一項後段、第九十八條第三項前段，判決如主文。
中　　　華　　　民　　　國    九十一　　年　    十一　　月　　二十九　　日
                              高雄高等行政法院第二庭
     　   　　　　　　　　　　      　    法      官  林勇奮
右為正本係照原本作成。
如不服本判決，應於送達後二十日內，向本院提出上訴狀並表明上訴理由，如於本判
決宣示後送達前提起上訴者，應於判決送達後二十日內補提上訴理由書（須按他造當
事人人數附繕本）。提起上訴應預繳送達用雙掛號郵票七份（每份三十四元）。
中　　　華　　　民　　　國    九十一　　年　    十一　　月　　二十九　　日
                                          法院書記官  黃玉幸
附註：
行政訴訟法第二百三十五條（第一項、第二項）：
對於適用簡易程序之裁判提起上訴或抗告，須經最高行政法院之許可。
前項許可，以訴訟事件所涉及之法律見解具有原則性者為限。
